【裁判字號】    95,訴,3728
【裁判日期】    951229
【裁判案由】    妨害自由等
【裁判全文】
臺灣板橋地方法院刑事判決              95年度訴字第3728號
公  訴  人  臺灣板橋地方法院檢察署檢察官
被      告  乙○○
上列被告因妨害自由等案件，經檢察官提起公訴（95年度偵字第
26554號），被告於準備程序進行中就被訴事實為有罪之陳述，
經告知簡式審判程序之旨，並聽取當事人之意見後，本院就妨害
自由部分裁定由受命法官獨任進行簡式審判程序，並判決如下：
    主  文
乙○○私行拘禁，處有期徒刑伍月，如易科罰金，以佰元折算
壹日。緩刑年。
    事  實
一、乙○○為甲○○之配偶，2人具有家庭暴力防治法第3條第1
    款之家庭成員關係。乙○○於民國95年3 月5 日22時許至甲
    ○○位於臺北市○○區○○街18之6 號住處探視其等之子女
    ，適甲○○返家，即要求甲○○回去其位於臺北縣板橋市○
    ○街47巷8 號8 樓之住處。迄於同年月6 日凌晨零時許（起
    訴書誤載為95年3 月5 日11時許），前開2 人抵達上址後，
    因甲○○提議離婚，乙○○竟基於傷害之犯意，以徒手及持
    遙控器毆打甲○○，抓甲○○撞牆及以腳踹甲○○，致甲○
    ○受有額部、左後耳枕部、左前臂、左膝多處瘀血、左肩部
    擦傷之傷害（傷害部分業據甲○○撤回告訴，另為不受理判
    決）。甲○○隨即要求返回娘家，詎乙○○竟基於私行拘禁
    之犯意，將甲○○反鎖在家中，且未提供鑰匙，使甲○○無
    法脫離前開住處之空間，而剝奪甲○○之行動自由。嗣於95
    年3 月8 日因乙○○將其0000000000號行動電話留給甲○○
    使用，甲○○始得以該行動電話報警，經臺北縣政府警察局
    板橋分局沙崙派出所警員張玄叡、黃世恆前往上址處理，並
    通知乙○○回家開門後，甲○○始得離開上址。
二、案經甲○○告訴臺灣板橋地方法院檢察署檢察官偵查起訴。
    理  由
一、上揭事實，業據被告乙○○於本院審理中坦承不諱，亦據告
    訴人甲○○於檢察官偵訊中指訴歷歷，核與前往現場處理之
    警員張玄叡、黃世恆於檢察官偵訊中證述屬實。此外並有宏
    仁醫院驗傷診斷書、臺北縣政府警察局處理家庭暴力案件現
    場報告表、本院95年度暫家護字第182號民事暫時保護令、
    95年度家護抗字第35號民事裁定各乙紙、告訴人傷勢情形照
    片5幀在卷可稽。足徵被告自白與事實相符。本件事證明確
    ，被告犯行洵堪認定。
二、被告行為後，刑法業於94年2月2日經總統以華總一義字第
    09400014901號令修正公布，並於95年7月1日施行。修正刑
    法第2條、第33條、第41條、第74條等規定。按行為後法律
    有變更者，適用行為時之法律，但行為後之法律有利於行為
    人者，適用最有利於行為人之法律，修正後刑法第2條第1項
    定有明文。此條規定係規範行為後法律變更所生新舊法律比
    較適用之準據法，本身尚無新舊法比較之問題，於新法施行
    後，應一律適用新法第2條第1項之規定，為「從舊從輕」之
    比較（最高法院95年5月23日95年度第8次刑庭會議決議參照
    ），先予敘明。又刑法施行法亦於95年6月14日經總統以華
    總一義字第09500085181號令修正公布增訂第1之1條條文，
    規定：「中華民國九十四年一月七日刑法修正施行後，刑法
    分則編所定罰金之貨幣單位為新臺幣。九十四年一月七日刑
    法修正時，刑法分則編未修正之條文定有罰金者，自九十四
    年一月七日刑法修正施行後，就其所定數額提高為三十倍。
    但七十二年六月二十六日至九十四年一月七日新增或修正之
    條文，就其所定數額提高為三倍。」亦即自95年7月1日起，
    刑法分則編所定罰金之貨幣單位，由原來之銀元改為新臺幣
    ；且94年1月7日刑法修正時，刑法分則編未修正之條文定有
    罰金者，自95年7月1日起，有關罰金之數額提高為30倍。罰
    金罰鍰提高標準條例亦於95年5月17日經總統以華總一義字
    第09500069791號令修正公布，刪除第2條條文，並自95年7
    月1日施行。經查：刑法第302條第1項之罪，條文本身雖未
    修正，然該罪有罰金刑之處罰，且自24年7月1日施行後即未
    再修正，依增訂刑法施行法第1之1條之規定，其罰金即應以
    新台幣為單位，數額應提高30倍。而倘依被告行為時之罰金
    罰鍰提高標準條例第1條之規定，依法律應處罰金罰鍰者，
    就其原定數額提高為2倍至10倍。但法律已依一定比率規定
    罰金或罰鍰之數額或倍數者，依其規定。而依行政院會銜司
    法院於72年7月27日發布，同年8月1日施行，有關刑法定有
    罰金各條，提高為10倍。再者銀元與新台幣之比率為1比3。
    則前開刑法第302條第1項之罪，罰金最高額應屬相同。惟被
    告行為時，刑法第33條第5款規定：「罰金：一元以上。」
    惟修正後刑法第33條第5款規定：「罰金：新台幣一千元以
    上，以百元計算之。」將罰金刑提高為新臺幣1千元以上，
    且以百元計算，從而比較修正前後規定，罰金刑之最低額，
    則較修正前提高，依修正後刑法第2條第1項規定，自應以修
    正前之規定較為有利。又被告行為時之易科罰金折算標準，
    係依修正前罰金罰鍰提高標準條例之第2條（現已刪除）規
    定辦理，就其原定刑法罰金數額提高為100倍折算1日，則本
    件被告行為時之易科罰金折算標準，應以銀元300元折算1日
    ，經換算為新臺幣後，應以新臺幣900元折算為1日。惟修正
    後施行之刑法第41條第1項前段則規定：「犯最重本刑為五
    年以下有期徒刑以下之刑之罪，而受六個月以下有期徒刑或
    拘役之宣告者，得以新臺幣一千元、二千元或三千元折算一
    日，易科罰金。」比較修正前後之易科罰金折算標準結果，
    修正前之舊法折算規定，較有利於受刑人，自應依修正後刑
    法第2條第1項前段，適用修正前刑法第41條第1項前段及罰
    金罰鍰提高標準條例第2條規定，對被告較為有利。另刑法
    第74條有關緩刑之規定雖亦經修正，惟緩刑之規定，並非關
    於行為可罰性之法律規範，而係屬刑之宣告規範，亦無新刑
    法第2條第1項之適用，其適用關係必須是以案件在裁判時為
    準，並非以行為時為準。是以本件被告犯罪固在前揭刑法修
    正條文施行前，惟本件裁判時係於刑法修正條文施行後，自
    應適用新刑法第74條規定（前開最高法院95年第8次刑事庭
    會議決議參照）
三、核被告所為，係犯刑法第302條第1項之私行拘禁罪。而刑法
    第302條之妨害自由罪，係妨害他人自由之概括規定，如以
    使人行無義務之事為目的，而其方法已達剝奪他人行動自由
    之程度時，其使人行無義務之事，已為剝奪他人行動自由之
    行為所吸收，應僅成立剝奪他人行動自由罪，不再論以刑法
    第304條第1項之強制罪（最高法院87年度台上字第619號判
    決意旨參照）。被告自不再論以刑法第304條之強制罪。爰
    審酌被告與告訴人為夫妻關係，竟不知珍惜得來不易之感情
    ，卻動輒毆打告訴人並將之拘禁在其住處，兼衡其犯罪之動
    機、目的、方法、所生危害，業與告訴人達成和解，並於本
    院準備程序中當庭向告訴人道歉，及犯罪後坦承犯行之態度
    等一切情狀，量處如主文所示之刑，並依修正前刑法第41條
    第1項前段諭知易科罰金之折算標準。又被告未曾受有期徒
    刑以上刑之宣告，有卷附之臺灣高等法院被告前案紀錄表乙
    紙可考，且已與告訴人達成民事和解，告訴人亦表示願意原
    諒被告，不願追究其刑責，被告與告訴人亦已和好，同住在
    臺北縣板橋市○○街47巷8號8樓，被告經此起訴審判，當知
    所警惕，信無再犯之虞，本院認所宣告之刑以暫不執行為適
    當，併諭知緩刑3年，以啟自新。
據上論斷，應依刑事訴訟法第273 條之1 第1 項、第299 條第1
項前段，修正後刑法第2條第1項前段、刑法第302條第1項、修正
前刑法第41條第1項前段、修正後刑法第74條第1款，罰金罰鍰提
高標準條例第1條前段、修正前罰金罰鍰提高標準條例第2條，判
決如主文。
本案經檢察官曾文鐘到庭執行職務。
中    華    民    國    95    年    12    月    29    日
                  刑事第十一庭  法  官  張宏節
此正本與原本無異。
如不服本判決應於送達後10日內向本院提出上訴狀
                                書記官  李崇文
中    華    民    國    96    年    1     月    3     日
附錄本案論罪科刑法條全文：
刑法第302條第1項：
私行拘禁或以其他方法，剝奪人之行動自由者，處 5年以下
有期徒刑、拘役或300元以下罰金。


司法院資訊處製作；財團法人民間司法改革基金會備份。
